ACORDAO-COMPLETO-2487985

ACÓRDÃO 3143/2022 ATA 20/2022 - SEGUNDA CÂMARA

VISTOS, relatados e discutidos estes autos referentes à Tomada de Contas Especial instaurada pelo Fundo Nacional de Saúde - FNS, em desfavor do Município de Rio Verde/GO e do Sr. Paulo Faria do Vale (ex-Secretário Municipal de Saúde) , em razão da não comprovação da regular aplicação dos recursos repassados pela União por meio do Fundo Nacional de Saúde - MS, tendo em vista o não cumprimento do Termo de Ajuste Sanitário nº 89 firmado com o Ministério da Saúde para solucionar impropriedades constatadas por auditoria do Denasus, conforme Relatório de Auditoria nº 8.413. 
ACORDAM os Ministros do Tribunal de Contas da União, reunidos em sessão da 2ª Câmara, ante as razões expostas pelo Relator, em: 
9.1. com fulcro nos arts. 1º, inciso I, 16, inciso II, 18 e 23, inciso II, da Lei 8.443/1992, julgar regulares com ressalva as contas do Sr. Paulo Faria do Vale, dando-lhe quitação; 
9.2. nos termos do art. 12, §§ 1º e 2º, da Lei 8.443/1992 e do art. 202, §§ 2º e 3º, do Regimento Interno/TCU, rejeitar as alegações de defesa do Município de Rio Verde/GO e fixar novo e improrrogável prazo de 15 (quinze) dias, a contar da notificação, para que o aludido ente federado comprove, perante este Tribunal, o recolhimento ao Fundo Nacional de Saúde das importâncias abaixo discriminadas, atualizadas monetariamente a partir das datas indicadas até a do efetivo recolhimento, na forma da legislação em vigor: 
	Data 
	Valor (R$) 

	23/7/2008
	5.400,00

	30/9/2008
	10.800,00

	15/10/2008
	10.800,00

	28/11/208
	12.000,00

	24/12/2008
	12.000,00

	31/12/2008
	12.000,00

	3/3/2009
	12.800,00

	31/3/2009
	12.800,00

	9/4/2009
	12.800,00

	11/5/2009
	13.600,00

	10/6/2009
	13.600,00

	10/7/2009
	13.600,00

	13/8/2009
	13.600,00

	14/9/2009
	13.600,00

9.3. cientificar o Município de Rio Verde/GO que, nos termos do art. 12, § 2º, da Lei 8.443/1992 c/c o art. 202, § 4º, do Regimento Interno/TCU, a liquidação tempestiva do débito atualizado monetariamente saneará o processo e o Tribunal julgará as respectivas contas regulares com ressalva, dando-lhe quitação, mas que a falta de liquidação tempestiva da dívida ensejará o julgamento pela irregularidade das contas, com imputação de débito atualizado monetariamente e acrescido de juros de mora; e
9.4. autorizar, caso requerido, com base no art. 26 da Lei 8.443/1992, o parcelamento da dívida constante do subitem 9.2 acima em até 36 (trinta e seis) parcelas mensais e sucessivas, atualizadas monetariamente, esclarecendo ao Município de Rio Verde/GO que a falta de pagamento de qualquer parcela implicará no vencimento antecipado do saldo devedor (art. 217, § 2º, inciso II, do Regimento Interno/TCU) , sem prejuízo das demais medidas legais.

Tomada de Contas Especial instaurada pelo Fundo Nacional de Saúde - MS, em desfavor do Município de Rio Verde/GO e do Sr. Paulo Faria do Vale (ex-Secretário Municipal de Saúde), em razão de não comprovação da regular aplicação dos recursos repassados pela União por meio do Fundo Nacional de Saúde  MS.

Segunda Câmara

Município de Rio Verde/GO.

3. Responsáveis: Paulo Faria do Vale (XXX.378.776-XX) e Município de Rio Verde/GO (02.056.729/0001-05).

13.1. Ministros presentes: Aroldo Cedraz (na Presidência) e Antonio Anastasia.
13.2. Ministro-Substituto convocado: Marcos Bemquerer Costa (Relator).
13.3. Ministro-Substituto presente: André Luís de Carvalho.

MARCOS BEMQUERER

Cuidam os autos da Tomada de Contas Especial instaurada pelo Fundo Nacional de Saúde, em desfavor do Município de Rio Verde/GO e do Sr. Paulo Faria do Vale (ex-Secretário Municipal de Saúde) , em razão da não comprovação da regular aplicação dos recursos repassados pela União, por meio do Fundo Nacional de Saúde, tendo em vista o não cumprimento do Termo de Ajuste Sanitário nº 89 firmado com o Ministério da Saúde para solucionar impropriedades constatadas por auditoria do Departamento Nacional de Auditoria do SUS - Denasus, conforme Relatório de Auditoria nº 8.413.
2.	Transcrevo, com alguns ajustes de forma, a instrução produzida pela Secretaria de Controle Externo de Tomada de Contas Especial - Secex/TCE, a qual bem expõe os fatos e as defesas apresentadas, bem como promove a correspondente análise técnica (peça 48) :
"HISTÓRICO
Em 12/2/2019, com fundamento na IN/TCU 71/2012, alterada pela IN/TCU 76/2016 e DN/TCU 155/2016, o dirigente do Fundo Nacional de Saúde - MS autorizou a instauração da tomada de contas especial (peça 1) . O processo foi registrado no sistema e-TCE com o número 454/2019.
Os recursos repassados pelo Fundo Nacional de Saúde - MS à Secretaria Municipal de Saúde de Rio Verde/GO, no período de 1º/1/2008 a 31/12/2008, na modalidade fundo a fundo, foram auditados pelo Departamento Nacional de Auditoria do SUS (Denasus) conforme consignado no relatório (peças 2, 3 e 4) e relatórios complementares (peças 5 a 7) .
Com a intenção de solucionar as irregularidades constatadas pela auditoria, foi lavrado o Termo de Ajuste Sanitário nº 89 (peça 6, p. 1-3) . A constatação da auditoria, que foi objeto do TAS, é a de nº 41484 (peça 2, p. 11) :
'Constatação: Incompatibilidade na composição das Equipes de Saúde da Família.
Evidência: O município possui oito equipes de PSF, porém as equipes V e VI não contam com o profissional médico no período de 31/7/2008 e 6/5/2008 a 2/9/2009, respectivamente. Houve produção do médico da equipe V até 30/7/2008 e produção do médico da equipe VI até 5/5/2008. A Coordenação do PSF não apresentou à equipe de auditoria comprovantes ou mapa de produção de outro profissional médico para estas equipes. 
Fonte da Evidência: Visita as Unidades, questionário de Pesquisa de Satisfação do Usuário, inexistência de comprovação de atendimento dos PSFs V e VI e entrevistas com funcionários das Unidades dos PSF V e VI em 26 e 31 de agosto de 2009.'
Assim, a auditoria concluiu pela necessidade de devolução de R$ 169.400,00 aos cofres do Fundo Nacional de Saúde (peça 4, p. 10) .
Em outubro/2012, o Denasus, por meio do Relatório de Verificação do TAS nº 89 (peça 6, p. 6 -14) , assim concluiu:
'A Secretaria Municipal de Saúde de Rio Verde/GO não cumpriu o determinado no Termo de Ajuste Sanitário - TAS, celebrado em 16/6/2010, com vigência até 30/6/2012, visto que as despesas apresentadas pelo gestor não atendem as ações e as metas propostas no Plano de Trabalho que são direcionadas a Atenção Básica. Dessa forma, não foi cessado o ato causador da impropriedade, conforme estabelecido no subitem 3.1 da cláusula terceira, do Termo de Ajuste Sanitário firmado com o Ministério da Saúde.
Em consequência, foi elaborada a proposição de ressarcimento no valor de R$ 175.112,96 (cento e setenta e cinco mil, cento e doze reais e noventa e seis centavos) expressa neste relatório e foi considerado como fato gerador primeiro dia de vigência do TAS.'
Assim, o fundamento para a instauração da Tomada de Contas Especial, conforme consignado na matriz de responsabilização elaborada pelo tomador de contas, foi a constatação da seguinte irregularidade: 
'Não comprovação de despesas pactuadas no Plano de Trabalho destinadas às ações de Atenção Básica - rescisão do TAS. A Secretaria Municipal de Saúde de Rio Verde/GO não cumpriu o determinado no Termo de Ajuste Sanitário - TAS, celebrado em 16/6/2010, com vigência até 30/6/2012, visto que as despesas apresentadas pelo gestor não atendem as ações e as metas propostas no Plano de Trabalho que são direcionadas à Atenção Básica. Dessa forma não foi cessado o ato causador da impropriedade, conforme estabelecido no subitem 3.1 da cláusula terceira, do Termo de Ajuste Sanitário firmado com o Ministério da Saúde.'
Os responsáveis arrolados na fase interna foram devidamente comunicados e, diante da ausência de justificativas suficientes para elidir a irregularidade e da não devolução dos recursos, instaurou-se a tomada de contas especial.
No relatório (peça 26) , o tomador de contas concluiu que o prejuízo importaria no valor original de R$ 175.112,96, imputando-se a responsabilidade à Secretaria Municipal de Saúde de Rio Verde/GO, na condição de beneficiária dos recursos, e a Paulo Faria do Vale, Secretário Municipal de Saúde, no período de 1º/9/2009 a 28/3/2012, na condição de ordenador de despesas.
Em 30/1/2020, a Controladoria-Geral da União emitiu o relatório de auditoria (peça 28) , em concordância com o relatório do tomador de contas. O certificado de auditoria e o parecer do dirigente do órgão de controle interno concluíram pela irregularidade das presentes contas (peças 29 e 30) .
Em 16/3/2020, o Ministro de Estado da Saúde atestou haver tomado conhecimento das conclusões contidas no relatório e certificado de auditoria, bem como do parecer conclusivo do dirigente do órgão de controle interno, manifestando-se pela irregularidade das contas, e determinou o encaminhamento do processo ao Tribunal de Contas da União (peça 31) .
À peça 33 dos autos, foram efetuadas as análises relacionadas aos fatos que ensejaram a instauração da TCE, tendo sido proposta a realização da citação e audiência dos responsáveis constantes do preâmbulo da presente instrução. A proposta foi corroborada pelo Diretor e Secretário da Unidade Técnica (peças 34 e 35) , sendo as irregularidades, bem como as condutas que levaram às citações foram as seguintes:
'a.1)  Irregularidade: Recebimento irregular de recursos federais do SUS pelo município de Rio Verde/GO relativos ao incentivo financeiro da Estratégia Saúde da Família-ESF, nos anos de 2008 e 2009, evidenciado na constatação de nº 41484 (peça 2, p. 11) constantes do Relatório de Auditoria do Denasus nº 8.413;
a.2)  Conduta: Beneficiar-se indevidamente de recursos federais do SUS relativos ao incentivo financeiro da Estratégia Saúde da Família-ESF, a que não fazia jus, que lhe foram transferidos em razão de incorreções nas informações prestadas pelo beneficiário no Cadastro Nacional de Estabelecimentos de Saúde (CNES) ;
a.3)  Dispositivos violados: inciso I, Item 3, Capítulo II do Anexo da Portaria GM/MS nº 648/2006, vigente até 20/10/2011, Parágrafo Único, do artigo 70 da Constituição Federal de 1988 e Portaria Interministerial nº 1.777;
a.4)  Nexo de Causalidade: a inserção e/ou manutenção de dados incorretos na base do CNES fez com que o Fundo Nacional de Saúde repassasse indevidamente ao município de Rio Verde/GO recursos a título de incentivo financeiro da Estratégia Saúde da Família-ESF, irregularidade essa que causou prejuízo a ser restituído aos cofres do FNS pelo ente beneficiário, devendo o responsável apresentar alegações de defesa pela inserção/manutenção de dados indevidos no SIAB/CNES. 
Culpabilidade: Não se aplica.
e/ou recolha aos cofres do Fundo Nacional de Saúde as quantias abaixo indicadas, referente à irregularidade e à conduta de que trata o item 1, letra 'a', atualizada (s) monetariamente a partir das respectivas datas até o efetivo recolhimento, abatendo-se na oportunidade a quantia eventualmente ressarcida, na forma da legislação em vigor;
	Data de ocorrência
	Valor histórico (R$) 

	23/7/2008
	5.400,00

	30/9/2008
	10.800,00

	15/10/2008
	10.800,00

	28/11/208
	12.000,00

	24/12/2008
	12.000,00

	31/12/2008
	12.000,00

	3/3/2009
	12.800,00

	31/3/2009
	12.800,00

	9/4/2009
	12.800,00

	11/5/2009
	13.600,00

	10/6/2009
	13.600,00

	10/7/2009
	13.600,00

	13/8/2009
	13.600,00

	14/9/2009
	13.600,00

	Total 
	169.400,00

                                                   Valor atualizado até 1º/1/2017: R$_362.919,34 
b) realizar a audiência do Sr.  Paulo Faria do Vale (CPF: XXX.378.776-XX) , Secretário do município de Rio Verde/GO à época, com fundamento nos arts. 10, § 1º, e 12, incisos I e III, da Lei 8.443/1992 c/c o art. 202, incisos I e III, do RI/TCU, para que, no prazo de quinze dias, apresente razões de justificativa quanto à irregularidade detalhada a seguir:
b.1) Ocorrência: Não cumprimento do Termo de Ajuste Sanitário nº 89, firmado em 24/2/2015, com a finalidade de corrigir as impropriedades consignadas no relatório de auditoria do Denasus nº 11755, cujo descumprimento consta do relatório de verificação nº 468.
Responsável: Sr. Paulo Faria do Vale (CPF: XXX.378.776-XX) , Secretário do município de Rio Verde/GO, desde 1º/1/2009.
Condutas: deixar de dar cumprimento integral ao Termo de Ajuste Sanitário nº 89, firmado entre a Secretaria Municipal de Saúde de Rio Verde/GO e o Ministério da Saúde;
Nexo de Causalidade: ao deixar de dar integral cumprimento ao TAS não foi possível corrigir as impropriedades constatadas pelo Denasus na auditoria 8.413, além de fazer com que houvesse a prescrição da pretensão punitiva dos gestores que deram causa à irregularidade descrita na constatação de nº 41484, constantes do Relatório de Auditoria do Denasus nº 8.413.
Culpabilidade: Não é possível afirmar que houve boa-fé do responsável; não há excludentes de ilicitude, de culpabilidade e de punibilidade; é razoável supor que o gestor responsável tinha consciência da ilicitude de sua conduta; era exigível conduta diversa da praticada, qual seja, dar cumprimento do Termo de Ajuste Sanitário nº 89.
Dispositivos violados: Termo de Ajuste Sanitário nº 89.
Evidência: Parecer 287/2018-CGMRA/DENASUS/SGEP/MS (peça 7, p. 3) .'
Destarte, foram efetuadas as notificações (citação e audiência) deferidas (peças 40 a 41) , tendo os responsáveis, tanto o município, por meio do seu representante legal, o prefeito, bem como a pessoa física do próprio prefeito, apresentado os elementos de defesa numa única peça, consoante o documento assente à peça 44. 
ANÁLISE DOS PRESSUPOSTOS DE PROCEDIBILIDADE DA IN/TCU 71/2012
Avaliação de Viabilidade do Exercício do Contraditório e da Ampla Defesa
Verifica-se que não houve o transcurso de mais de dez anos desde o fato gerador sem que tenha havido a notificação dos responsáveis pela autoridade administrativa federal competente (art. 6º, inciso II, c/c art. 19 da IN/TCU 71/2012, modificada pela IN/TCU 76/2016) , uma vez que o fato gerador da irregularidade sancionada ocorreu em 16/6/2010, e os responsáveis foram notificados sobre a irregularidade pela autoridade administrativa competente conforme abaixo:
Secretaria Municipal de Saúde, por meio do ofício acostado à peça 11, recebido em 9/10/2018, conforme AR (peça 12) .
Paulo Faria do Vale, por meio do ofício acostado à peça 9, recebido em 12/12/2012, conforme AR (peça 10) .
Valor de Constituição da TCE
Verifica-se, ainda, que o valor atualizado do débito apurado (sem juros) em 1º/1/2017 é de R$ 268.885,95, portanto superior ao limite mínimo de R$ 100.000,00, na forma estabelecida conforme os arts. 6º, inciso I, e 19 da IN/TCU 71/2012, modificada pela IN/TCU 76/2016. 
OUTROS PROCESSOS/DÉBITOS NOS SISTEMAS DO TCU COM OS MESMOS RESPONSÁVEIS
Informa-se que foi encontrado processo no Tribunal com os mesmos responsáveis:
	Responsável
	Processos

	Paulo Faria do Vale
	Processo 015.865/2013-4 [MON, encerrado, 'MON - DETERMINAÇÃO EXARADA DO Acórdão 1416/2013-TCU-Plenário - TC - Processo 009.494/2012-0']
Processo 009.494/2012-0 [RA, encerrado, 'AUDITORIA DE CONFORMIDADE NA SECRETARIA MUNICIPAL DE SAÚDE DE RIO VERDE-GO']

A tomada de contas especial está, assim, devidamente constituída e em condição de ser instruída.
EXAME TÉCNICO
Da citação e audiência dos responsáveis e alegações de defesa e razões de justificativas apresentadas:
 (...) 
Ofícios 54562 e 5464/2020-TCU/Seproc, de 1/10/2020 (peças 40 e 41) :
Alegações de defesa do município e razões de justificativas apresentadas pelo Sr. Paulo Faria do Vale (CPF: XXX.378.776-XX)  (peça 44) :
Considerando que as razões de justificativa e as alegações de defesa foram apresentadas numa mesma peça, serão transcritas e posteriormente analisadas abaixo, e em conjunto, para melhor didática, maiormente considerando a proposta do deslinde processual:
'Analisando detidamente os termos dos ofícios enviados (relacionados ao Processo de Tomadas de Contas Especial que tramita neste Tribunal de Contas da União) , tem-se que o instrumento se originou após a constatação de que nos anos de 2008 e 2009 houve incompatibilidades na composição das equipes de saúde da família V e VI. Na ocasião foi evidenciado que o Município possuía 08 (oito) equipes de PSF, porém as equipes V e VI não contavam com o profissional médico no período de 31/07/2008 e 06/05/2008 a 02/09/2009, respectivamente. Conforme mencionado, a produção do médico da equipe V teria ocorrido até 30/07/2008 enquanto a produção do médico da equipe VI teria se dado até o dia 05/05/2008. A situação foi identificada pela equipe do DENASUS, que, em auditoria realizada, teria entendido pela necessidade de devolução de R$ 169.400,00 (cento e sessenta e nove mil e quatrocentos reais) aos cofres públicos do Fundo Nacional de Saúde. Naquela ocasião, para solucionar o conflito existente foi firmado o TAS nº 89, em que o Município teria assumido a obrigação de empregar o dinheiro público enviado, em outra finalidade. O Termo teve sua vigência entre os meses de junho de 2010 até junho de 2012. Pois bem, ocorreu que, o requerido foi gestor do Fundo Municipal de Saúde, tão somente até o mês de março do ano de 2012, ou seja, retirou-se da direção, antes da finalização da vigência do Termo.
III - DAS RESPOSTAS E PROVIDÊNCIAS ADOTADAS PELO MUNICÍPIO DE RIO VERDE EM CUMPRIMENTO ÀS DETERMINAÇÕES. Não merecem prosperar algumas das considerações expostas haja vista que o Município de Rio Verde, antes mesmo do recebimento do presente ofício, havia realizado a condição estabelecida no TAS nº 89, qual seja, a de construção de uma UBS no Bairro Promissão. Tudo bem que o ato não ocorreu durante a vigência do TAS nº 89, contudo, ressalte-se que o requerido, desde o mês de março do ano de 2012 deixou de ser o gestor do Fundo Municipal de Saúde e não teria precisão de quais medidas haviam sido adotadas para dar cumprimento ao termo. Ocorre que desde janeiro de 2017, o requerido assumiu o cargo Prefeito Municipal de Rio Verde e retornou muitos dos seus projetos enquanto Secretário Municipal de Saúde, entre eles a retomada da obra de reforma e ampliação da UBS do Bairro Promissão (situação estabelecida no Termo de Ajuste nº 89, que fora firmada para compensar os valores repassados nos anos de 2008 e 2009) . Ora, as informações também poderão ser localizadas através do link abaixo descrito:
http://acessoainformacao.rioverde.go.gov.br/informacao/licitacao/id=849 
Enfim, observem que no Portal do Município, de forma transparente, estão todas as informações acerca da licitação da obra de reforma e ampliação da UBS do Bairro Promissão.
Diante das informações prestadas, o Município de Rio Verde - GO requer a reconsideração quanto à necessidade de ressarcimento dos valores ao Fundo Nacional de Saúde, ou, em não sendo possível, que ocorra ao menos a redução desses valores, haja vista que o valor encontrado (após a atualização) poderá ensejar problemas de ordem financeira ao Município. De toda forma, assim não entendendo, informamos que o prazo de 15 (quinze) dias (concedido para realizar a devolução dos valores) mostra-se exíguo, razão pela qual, esse prazo merece ser dilatado. 
IV - DAS CONCLUSÕES E DOS PEDIDOS: 
É forçoso reconhecermos que a presunção da boa-fé dos governantes, e do Agente Capaz, há de ser prevalecida, sob quaisquer outros pretextos, a não ser que se prove o contrário pelos legais e justos caminhos que o sistema jurídico processual nos oferece. Destarte, até que se prove o contrário, quando se recebeu o recurso (nos anos de 2008 e 2009) não foi intencional a não utilização dos recursos com a equipe profissional, até mesmo porque entendemos que os recursos enviados são insuficientes para o atendimento de todas as demandas do Município (o Município sempre complementa os gastos com recursos próprios para atender às demandas do Programa de Saúde da Família) . Por outro lado, quando firmamos o TAS, em junho de 2010, tínhamos a intenção de cumprir com o objeto, ocorreu que fomos Gestor do Fundo Municipal de Saúde, tão somente, até o mês de março de 2012. Assim, considerando a boa intenção dos agentes desse Tribunal de Contas, na árdua função das análises das contas públicas, requer a Vossa Excelência: a) se digne a receber a presente defesa, ordenando a sua juntada aos autos, com a consequente perda do objeto, haja vista a construção da UBS no Bairro Promissão, bem como, em não sendo essa a interpretação, que se conceda a dilação de prazo, para que o requerido tenha o conhecimento da íntegra do processo de Tomadas de Contas Especial, bem como para que, em sendo comprovada a necessidade, se promova os trâmites necessários à devolução do recurso federal; b) que se decida pela IMPROCEDÊNCIA do presente processo de Tomadas de Contas Especial, com o seu consequente arquivamento, vez que não se praticou qualquer medida com má fé; c) seja arquivada a presente tomada de contas, passando a julgá-la como IMPROCEDENTE fazendo a costumeira JUSTIÇA; d) e, em uma eventual situação de não ser este o entendimento de Vossa Excelência, protesta provar o alegado por todos os meios de prova admitidas.'
ANÁLISE
Observa-se que as irregularidades relacionadas à citação do município se deram em razão de entendimento, à época, tratar de recebimento irregular de recursos federais pelo município relativos ao incentivo financeiro da Estratégia Saúde da Família-ESF, em razão de incorreções nas informações prestadas pelo beneficiário ao órgão repassador.
Segundo se depreendeu dos relatos da auditoria do Denasus, foi constatada inexistência de registro de atendimento por parte desses profissionais, mas a Secretaria Municipal de Saúde de Rio Verde/GO (CNPJ 02.056.729/0001-05) incluiu no Cadastro Nacional de Estabelecimento de Saúde, nomes de profissionais médicos que não trabalharam nos respectivos programas/estratégias nos exercícios de 2008 e 2009, garantindo ao município, de forma indevida, recebimento de recursos financeiros do Sistema Único de Saúde (SUS) repassados pelo Fundo Nacional de Saúde.
Não se pode deixar olvidar que a prática acima infringe as disposições contidas na Portaria GM/MS 648, de 6/3/2006, inciso XIV do Item 2.1 - das competências das Secretarias Municipais de Saúde e do Distrito Federal e dos incisos IV e V - Especificidades da equipe de saúde da família, e inciso V, Item 3, in verbis: 
'Compete às Secretarias Municipais de Saúde e ao Distrito Federal:
XIV - consolidar e analisar os dados de interesse das equipes locais, das equipes regionais e da gestão municipal, disponíveis nos sistemas de informação, divulgando os resultados obtidos;
Especificidades da equipe de saúde da família
2.1 Compete às Secretarias Municipais de Saúde e ao Distrito Federal:
IV - assegurar o cumprimento de horário integral - jornada de 40 horas semanais - de todos os profissionais nas equipes de saúde da família, de saúde bucal e de agentes comunitários de saúde, com exceção daqueles que devem dedicar ao menos 32 horas de sua carga horária para atividades na equipe de SF e até 8 horas do total de sua carga horária para atividades de residência multiprofissional e/ou de medicina de família e de comunidade, ou trabalho em hospitais de pequeno porte, conforme regulamentação específica da Política Nacional dos Hospitais de Pequeno Porte; 
V - realizar e manter atualizado o cadastro dos ACS, dos enfermeiros da equipe PACS e dos profissionais das equipes de Saúde da Família e de Saúde Bucal, bem como da população residente na área de abrangência das equipes de Saúde da Família, de Saúde Bucal e ACS, nos Sistemas Nacionais de Informação em Saúde definidos para esse fim; (grifamos) 
Item 3:
V - existência e manutenção regular de estoque dos insumos necessários para o funcionamento da UBS. São itens necessários à incorporação de profissionais de saúde bucal nas Equipes de Saúde da Família: I - no caso das Equipes de Saúde Bucal (ESB) , modalidade 
 (...) ;
2: existência de equipe multiprofissional, com composição básica de cirurgião dentista, auxiliar de consultório dentário e técnico de higiene dental, com trabalho integrado a uma ou duas ESFs, com responsabilidade sanitária pela mesma população e território que as ESFs, às quais está vinculada, e com jornada de trabalho de 40 horas semanais para todos os seus componentes;'
Desse modo, as alegações de defesa prestadas pelo representante do município, atual prefeito e secretário municipal de Saúde à época, não se prestam para o caso tratado nos presentes autos, uma vez que tratam de entendimento consolidado pelo TCU no que concerne ao desvio de finalidade/objeto, completamente diferente do fato concreto relacionado aos fatos ensejadores da instauração da presente TCE, razão pela qual nos permite de imediato propor pelo não acatamento das alegações de defesa conjuminados com as razões de justificativa apresentadas. 
Consta no Relatório de Auditoria do Denasus, assentado à peça 5, p. 5 dos autos, que pontuou algumas irregularidades trazidas a lume, conforme abaixo descritas: 
'7. Constatação nº 44205 - O corpo médico da Clínica Psiquiátrica Pinel está em quantidade insuficiente. 
Justificativa: 'Quanta ao corpo da clínica Psiquiátrica, já foi sanado com um contrato de urn médico clínico geral, coma consta no CNES, com habilidades em saúde mental'. 
Resultado: Justificativa não aceita. 
Em consulta ao CNES, no dia 27 do janeiro do 2010, verificou-se que não consta cadastro de médico clínico na referida clínica. 
8. Constatação nº 42185 - 0 Município possui uma equipe de PACS e oito equipes de PSFs, duas não possuem profissional médico. 
Justificativa: 'O problema foi sanado, porém há uma grande rotatividade de profissionais na região'. 
Resultado: Justificativa não aceita. 
O Gestor reconhece a inconformidade e os argumentos apresentados não podem ser considerados sem a comprovação das providências tomadas. 
9. Constatação nº 41486 - irregularidade no cumprimento da carga horaria dos profissionais das equipes de PSFs. 
Justificativa: 'Foi feita proposta salarial para os profissionais médicos e enfermeiros para complementação das 4 horas semanais, alguns estagiários fazendo 40 horas semanais, dos profissionais.
Resultado: Justificativa não aceita. A justificativa apresentada reconhece a ocorrência do fato apontado e informa que providências estão sendo executadas para solucioná-lo.
10. Constatação nº 41480 - Incompatibilidade na cobertura populacional da Estratégia Saúde da Família.'
Justificativa: O manicômio está com o projeto de Expansão do PSF'. 
Resultado: Justificativa não aceita. 
Constatação nº 44374 - Incompatibilidade das as entre Equipes de Sande da Família e Equipe de Saúde Bucal. 
Justificativa: 'Com a reestruturação do PSF, estamos retornando para as Unidades Básicas (postos) onde estão instalados os consultórios odontológicos'. 
Resultado: Justificativa não aceita.'
Como exemplificado acima, o responsável pela gestão de recursos inseriu informações que não condiziam com a realidade apresentada no município, recebeu recursos de forma indevida, vindo a assinar um Termo de Ajuste Sanitário que, posteriormente, devido ao entendimento do TCU contido no item 9.3.4 do Acórdão 1072/2017-TCU-Plenário, mostrou-se indevido (peça 6) , mas que ainda assim não deu efetivo cumprimento, razão pela qual deve ser proposta de não acolhimento das alegações de defesa apresentadas. 
Quanto à justificativa do atual gestor do município, que na ocasião era o Secretário de Saúde à época, a despeito de ter mencionado que o TAS teria ultrapassado a sua gestão, também cabe desconsiderar tal afirmação, uma vez que nos autos não consta nenhum elemento documental que nos permita dessumir pela veracidade de tal alegação, tendo o TAS se encerrado em 31/12/2010 e depois prorrogado até 30/6/2012 (peça 6, p. 8) , ou seja, o TAS vigeu por 21 meses ainda durante a gestão do Sr. Paulo Faria do Vale à frente da Secretaria Municipal de Saúde e somente por mais 3 meses após o término de sua gestão, razão pela qual propõe-se a rejeição das razões de justificativa.  
Verificação do Prazo de Prescrição da Pretensão Punitiva
Observa-se não ter ocorrido a prescrição da pretensão punitiva por parte do TCU que, nos termos do entendimento firmado no Acórdão 1441/2016-TCU-Plenário (Rel. Ministro Benjamin Zymler) , subordina-se ao prazo geral de prescrição indicado no art. 205 do Código Civil, qual seja, dez anos contados a partir da data de ocorrência da irregularidade sancionada, nos termos do art. 189 do Código Civil. As irregularidades discutidas nesta TCE ocorreram nos exercícios de anos de 2008, 2009, para os débitos, mas entre 2010 e 2012, para as irregularidades relacionadas à ocorrência relativa à audiência a ser proposta, portanto há menos de 10 anos, bem como houve a interrupção do prazo prescricional, em 30/9/2020, pelo emissão do ato que determinou a audiência (peça 35) .
CONCLUSÃO
	A partir dos elementos constantes nos autos e do exame das ocorrências descritas na seção 'Exame Técnico', foi possível definir a responsabilidade do Município de Rio Verde/GO e do atual gestor do município, que à época da ocorrência das irregularidades apuradas era o Secretário de Saúde do município. 
Devidamente citado, o município de Rio Verde/GO apresentou as suas alegações de defesa, tendo sido concluído pela rejeição das alegações apresentadas pelo município, com a proposta de fixação de novo e improrrogável prazo de quinze dias, para recolhimento dos débitos atribuídos ao município, considerando o fato de as alegações não elidirem as irregularidades que demandaram a citação. 
Quanto ao responsável Sr. Paulo Faria do Vale (CPF: XXX.378.776-XX) , a despeito de ter apresentado as suas razões de justificativa, não foram acolhidas, cabendo propor a sua rejeição, o julgamento pela irregularidade das contas do responsável em questão, bem como a aplicação da multa prevista no art. 58, inciso II, da Lei 8.443/1992."
3.	Diante dessas considerações, a Secex/TCE, em pareceres concordantes, propõe, em síntese, rejeitar as razões de justificativa apresentadas pelo Sr. Paulo Faria do Vale, julgar irregulares as contas do aludido responsável, aplicando-se-lhe a multa do art. 58, inciso II, da Lei 8443/1992, além de fixar novo e improrrogável prazo para que o Município de Rio Verde recolha ao Fundo Nacional de Saúde os valores ora impugnados e adote as demais providências de praxe (peças 48, 49 e 50) .
4.	O Ministério Público junto ao TCU, representado pelo Subprocurador-Geral Lucas Rocha Furtado, diverge parcialmente do encaminhamento supra, sob a compreensão de que ocorreu a prescrição da pretensão punitiva em relação aos fatos, analisada consoante a Lei 9873/1999. Quanto ao dano ao erário, concorda com a Unidade Técnica, no sentido da sua caracterização e possibilidade de imputação ao Município de Rio Verde/GO, motivo pelo qual anui à rejeição das alegações de defesa e concessão de novo prazo para o ente comprovar o recolhimento perante o Tribunal (peça 51) .
	É o Relatório.

Weslley Santos Ferreira (27.873/OAB-GO), representando a Prefeitura Municipal de Rio Verde/GO.

Subprocurador-Geral Lucas Rocha Furtado.

TOMADA DE CONTAS ESPECIAL. RECURSOS DO FUNDO NACIONAL DE SAÚDE PARA O PROGRAMA SAÚDE DA FAMÍLIA. NÃO COMPROVAÇÃO DA EXISTÊNCIA DE MÉDICOS NAS EQUIPES V E VI. DESCUMPRIMENTO DE COMPROMISSOS FIRMADOS EM TERMO DE AJUSTE SANITÁRIO. CITAÇÃO DO MUNICÍPIO. AUDIÊNCIA DO ENTÃO SECRETÁRIO MUNICIPAL DE SAÚDE. REJEIÇÃO DAS ALEGAÇÕES DE DEFESA. FIXAÇÃO DE NOVO PRAZO PARA O RECOLHIMENTO DA DÍVIDA POR PARTE DO ENTE MUNICIPAL. IMPROPRIEDADES REMANESCENTES INSUFICIENTES PARA A IMPUTAÇÃO DE SANÇÃO AO EX-GESTOR. CONTAS REGULARES COM RESSALVA. QUITAÇÃO.

TOMADA DE CONTAS ESPECIAL (TCE)

Secretaria de Controle Externo de Tomada de Contas Especial (Secex/TCE).

Trago à apreciação deste Colegiado a Tomada de Contas Especial instaurada pelo Fundo Nacional de Saúde - FNS, em desfavor do Município de Rio Verde/GO e do Sr. Paulo Faria do Vale (ex-Secretário Municipal de Saúde) , em razão da não comprovação da regular aplicação dos recursos repassados pela União, por meio do FNS, tendo em vista o descumprimento do Termo de Ajuste Sanitário n. 89 firmado com o Ministério da Saúde para solucionar impropriedades constatadas por auditoria do Departamento Nacional de Auditoria do SUS - Denasus, conforme Relatório de Auditoria n. 8.413.
2.	Para melhor compreender a origem das irregularidades ora tratadas, rememoro-as desde o seu nascedouro, com o Relatório de Auditoria n. 8413 do Denasus (peças 2 a 4) . 
3.	Referido trabalho teve por escopo examinar a gestão de recursos da saúde no âmbito do Município de Rio Verde/GO no exercício de 2008, com o objetivo de "avaliar a utilização dos recursos transferidos Fundo a Fundo, o gerenciamento do Fundo Municipal de Saúde, a assistência prestada aos usuários do SUS - Sistema Único de Saúde, o funcionamento da Estratégia Saúde da Família, Programa de Agentes Comunitários de Saúde, Assistência Farmacêutica Básica, Vigilância em Saúde, Controle Social e verificar se as recomendações constantes do Relatório de Auditoria n. 4.043/2006 foram atendidas". Neste ano de 2008, figurava como Secretário Municipal de Saúde o Sr. Eduardo Martins Neto Júnior, assumindo o Sr. Paulo Faria do Vale em 1º/1/2009 (peça 2, p. 3) .
4.	Ainda, o Relatório registrou diversas constatações sobre os tópicos inspecionados, detectando, em sua maioria, situações de conformidade legal ou regulamentar. Em algumas delas, contudo, apurou impropriedades e, essencialmente, uma única irregularidade ensejadora de dano, qual seja, a ausência de dois profissionais médicos nos períodos de novembro e dezembro/2008 e de janeiro a junho/2009, gerando a necessidade de ressarcimento ao Fundo Nacional de Saúde no valor de R$ 169.400,00 (peça 4, p. 5) .
5.	Mediante o Relatório Complementar à peça 5, a equipe do Denasus rejeitou as justificativas apresentadas pela Secretaria Municipal de Saúde para a quase totalidade das impropriedades, mantendo as recomendações de devolução dos recursos relativos ao achado supra e de melhorias no tocante aos demais pontos.
6.	Em 16/06/2010, o Município e o Fundo Nacional de Saúde resolveram firmar Termo de Ajustamento Sanitário - TAS, por meio do qual o ente municipal se comprometeu a corrigir as impropriedades anteriormente detectadas e a recolher o valor de R$ 175.112,90 (valor original de R$ 169.400,00 atualizado na data da celebração do termo) ao respectivo Fundo de Saúde municipal (peça 6, p. 2, cláusula 3ª, 3.3) , a fim de corrigir a ocorrência ensejadora do débito, bem como a aplicar o correspondente montante em objeto específico, conforme plano de trabalho então pactuado (peça 6, p. 2, cláusula 3ª, 3.4) . Tal ajuste teve sua vigência prevista até 30/06/2012, conforme prorrogação do Denasus (Ofício n. 109/DENASUS/SGEP/MS, peça 6, p. 8) .
7.	Demais disso, o TAS previa ainda, em caso de seu descumprimento, a continuidade das ações de auditoria, com a consequente instauração de Tomada de Contas Especial, se fosse o caso (peça 6, p. 2, cláusula 6ª) . 
8.	Ultrapassado o prazo para cumprimento do ajuste retro, o Relatório de Verificação do TAS n. 89 não considerou comprovado o recolhimento do valor pactuado ao Fundo Municipal com recursos de fonte própria do Município, razão pela qual pugnou pela continuidade do processo de auditoria, com a imputação de débito ao Município, em atenção à mencionada cláusula 6ª do ajuste (peça 6, p. 12) .
9.	Em síntese, a presente TCE tem por irregularidade originária a utilização de recursos do Programa Saúde da Família para pagamento de 8 equipes médicas, quando em 2 delas restou constatado que não havia médicos nos períodos de novembro e dezembro/2008 e de janeiro a junho/2009. Embora a ocorrência tenha gerado a celebração de Termo de Ajustamento Sanitário, este não foi adimplido especificamente na parte obrigacional do pagamento, devendo, portanto, esta TCE prosseguir em relação a esse aspecto.
10.	Nesse sentido, em afino com a jurisprudência desta Casa de que a presunção de boa-fé de que goza a pessoa jurídica de direito público gera como consequência a abertura de novo e improrrogável prazo para recolhimento do débito, afigura-se correta a proposta da Secex/TCE de fixação de novo prazo ao Município de Rio Verde/GO para que recolha o valor impugnado, o qual deve ter como destinatário, contudo, os cofres do Fundo Nacional de Saúde, e não mais o Fundo Municipal de Saúde. 
11.	Com efeito, o Município recebeu do FNS recursos suficientes para o pagamento de 8 equipes completas do Programa Saúde da Família, mas se verificou que 2 delas não tinham os respectivos médicos em determinados meses, correspondendo o valor impugnado exatamente aos salários que lhes seriam destinados. Nesse contexto, o Município recebeu valor superior ao que lhe seria devido caso tivesse inserido no sistema as informações corretas, base para o repasse fundo a fundo, devendo nesta oportunidade recompor os cofres do FNS.
12.	Portanto, as justificativas apresentadas, de boa-fé do responsável e de não intencionalidade da prática, bem como da insuficiência dos recursos repassados para custeio da saúde em nada alteram a conclusão de percepção indevida dos valores do FNS para custeio do programa, uma vez que os recursos em questão são devidos em consonância com as informações fornecidas pelo Município acerca da composição das equipes, gerando, no caso em concreto, a transferência de valores a maior, sem a devida contratação dos médicos em 2 equipes.
13.	No tocante à responsabilização do Sr. Paulo Faria do Vale na condição de ex-Secretário Municipal de Saúde, conquanto tenha ele figurado como signatário do TAS e parte da irregularidade tenha ocorrido sob sua gestão à frente da pasta da saúde, entendo que a obrigação de recolhimento firmada pelo Município e não adimplida tenha previsto como consequência expressa a continuidade das ações de auditoria, e não a imediata aplicação de multa por parte desta Corte de Contas. Tal consequência restou consignada nos seguintes termos:
"CLÁUSULA 6 - DAS COMINAÇÕES 
O descumprimento parcial ou total do TAS ensejará a continuidade do processo do auditoria, relativo aos itens em que há incidência do Termo de Ajuste Sanitário, inclusive com o devido encaminhamento ao FNS/MS para as providências de ressarcimento, sem prejuízo dos demais encaminhamentos aos órgãos do controle interno e externo, em caso do impropriedade sujeita a sua apreciação."
14.	Em consequência, a continuidade da ação de auditoria pressupõe a responsabilização dos gestores que deram ensejo às irregularidades originariamente, e não propriamente uma responsabilidade autônoma pelo descumprimento do TAS. Dito ajuste gerou, enquanto vigente, uma suspensão da ação de controle interno na expectativa de cumprimento voluntário das cláusulas pactuadas, retomada, portanto, a partir do seu descumprimento, com a adoção das providências ressarcitórias, a exemplo desta própria TCE.
15.	Nesse linha de entendimento, nota-se que os responsáveis pela irregularidade ensejadora de dano ao Fundo Municipal de Saúde seriam o Sr. Eduardo Martins Neto Júnior entre novembro e dezembro/2008 e o Sr. Paulo Faria do Vale de janeiro a junho de 2009, períodos dos achados de auditoria referentes à ausência do profissional médico nas equipes V e VI do PSF. 
16.	Contudo, a audiência promovida nestes autos foi dirigida tão somente ao Sr. Paulo Faria do Vale e com escopo estrito de manifestar-se sobre o não cumprimento do TAS, de modo que a não correção das impropriedades de natureza formal não é suficiente para ensejar a aplicação de sanção por este Tribunal, ao passo em que o não pagamento do valor devido pelo Município ao Fundo Municipal de Saúde previa consequência própria, consistente na continuidade da ação de auditoria. 
17.	Outrossim, o débito negociado no TAS era responsabilidade do próprio ente federado municipal, não tendo sido estipulada a possibilidade de sanção pelo seu não pagamento, razão pela qual considero indevida medida dessa natureza na hipótese dos autos. É relevante perceber que até mesmo em condenações de municípios por parte do TCU, o não pagamento do débito pelo Prefeito não é capaz de ensejar a sua responsabilização pessoal, mas tão somente o início do processo de cobrança executiva em desfavor do ente condenado, o qual segue rito próprio, alheio à esfera de atuação desta Corte de Contas.
18.	De outro turno, acredito ser inoportuno promover nova audiência dos Srs. Eduardo Martins Neto Júnior e Paulo Faria do Vale, por se tratar de irregularidade ocorrida há mais de 13 anos, cujos fatos já se encontram prescritos para a aplicação de penas, porquanto ultrapassado o decênio legal utilizado pela jurisprudência da Casa. 
19.	Portanto, com as devidas vênias dos pareceres antecedentes, deixo de propor a aplicação de sanção ao Sr. Paulo Faria do Vale, podendo-se julgar regulares com ressalva as suas contas, conforme fundamentos acima aduzidos.
	Ante o exposto, voto por que seja aprovado o acórdão que ora submeto a este Colegiado. 
TCU, Sala das Sessões, em 21 de junho de 2022.
MARCOS BEMQUERER COSTA 
Relator